【裁判字號】    98,易,265
【裁判日期】    980612
【裁判案由】    背信
【裁判全文】
臺灣板橋地方法院刑事判決               98年度易字第265號
公  訴  人  臺灣板橋地方法院檢察署檢察官
被      告  乙○○
選任辯護人  藺超群律師
被      告  丙○○
            甲  ○
上列被告因背信等案件，經檢察官提起公訴（97年度偵續一字第
25號、97年度偵字第31696號），本院判決如下：
    主  文
乙○○、丙○○、甲○均無罪。
    理  由
一、公訴意旨略以：緣告訴人盧志辰（原名戊○○）於民國89年
    1 月間向林正竹、谷棣、許若霞等人籌資新臺幣（下同）
    400 萬元，以楊榮茂之名義買受位於臺北縣三重市○○路○
    段113 巷2 弄3 號2 、3 、4 樓（含增建之5 樓、6 樓）之
    法拍屋房地（下稱系爭房地），原計畫再將上址2 、3 樓房
    地登記予楊姓姊妹，另上址4 樓含增建之5 樓、6 樓房地（
    下稱系爭4 樓房地）登記予盧志辰之父己○○共同辦理房屋
    貸款，然盧志辰因89年4 月16日至90年1 月31日在監獄服刑
    ，致無法親自辦理，即將房地權狀等物交付被告乙○○並委
    託其辦理貸款事宜，迨盧志辰出獄後竟發現系爭4 樓房地誤
    為登記於乙○○之弟即被告丙○○名下，經盧志辰委託谷棣
    與乙○○、丙○○協調後，乙○○2 人遂同意返還，並依戊○○之要求於91年1 月31日將系爭4 樓房地登記於被告甲○
    之名下，另由盧志辰委託其父己○○出面與甲○簽訂信託契
    約，而系爭4 樓房地所有權狀則由盧志辰保管。詎甲○係受
    盧志辰之託處理財產權事務之人，竟夥同乙○○、丙○○2
    人，基於意圖為自己不法利益之犯意聯絡，於民國91年6 月
    12日，利用向臺北縣三重市地政事務所辦理臺北縣三重市○○路○ 段113 巷2 弄3 號4 樓房地權狀掛失補發之機會，未
    經盧志辰、己○○同意，擅自取走權狀，並聽從乙○○、丙○○2 人之指示將系爭4 樓房地於91年8 月6 日過戶至丙○○名下，而為違背任務之行為，乙○○、丙○○2 人復於95
    年7 月26日將上開4 樓房地以新臺幣（下同）300 萬元之代
    價轉售予不知情之陳碧藩（另經檢察官為不起訴處分），並
    於同年8 月15日辦畢所有權移轉登記，變賣房地所得均供己
    花用，共同以此方式竊佔系爭4 樓房地。因認被告等涉犯刑
    法第320 條第2 項竊佔罪嫌及同法第342 條背信罪嫌。
二、按犯罪事實應依證據認定之，無證據不得推定其犯罪事實。
    且檢察官就被告犯罪事實，應負舉證責任，並指出證明之方
    法。又不能證明被告犯罪者，應諭知無罪之判決，刑事訴訟
    法第154 條第2 項、第161 條第1 項、第301 條第1 項分別
    定有明文。所謂證據，係指足以認定被告確有犯罪行為之積
    極證據而言，該項證據自須適合於被告犯罪事實之認定，始
    得採為斷罪資料。苟積極證據不足為不利於被告事實之認定
    時，即應為有利於被告之認定，更不必有何有利之證據（參
    照最高法院29年上字第3105號、30年上字第816 號判例），
    又事實之認定，應憑證據，如未能發現相當證據，或證據不
    足以證明，自不能以推測或擬制之方法，以為裁判基礎（參
    照最高法院40年臺上字第86號判例），且為刑事訴訟法上證
    明之資料，無論其為直接證據或間接證據，均須達於通常一
    般之人均不致於有所懷疑，而得確信其為真實之程度，始得
    據為有罪之認定，若其關於被告是否犯罪之證明未能達此程
    度，而有合理性懷疑之存在，致使無從形成有罪之確信，根
    據「罪證有疑，利於被告」之證據法則，即不得遽為不利於
    被告之認定（最高法院76年臺上字第4986號判例參照）。末
    按告訴人之告訴，係以使被告受刑事訴追為目的，是其陳述
    是否與事實相符，仍應調查其他證據以資審認（最高法院52
    年臺上字第1300號判例意旨參照）。
三、公訴意旨無非以告訴人盧志辰、己○○於偵訊中之指訴，證
    明被告三人全部犯罪事實；以證人谷棣之證詞，證明系爭房
    地係由告訴人盧志辰向谷棣、徐若霞等人籌資標購，被告乙○○、丙○○均未出資，且系爭房地於得標後均係由告訴人
    盧志辰使用收益，且有重新裝潢該屋，足見告訴人盧志辰係
    實際所有權人之事實，又系爭4 樓房地自丙○○名下過戶至
    甲○名下後，盧志辰業已覓得貸款足供清償丙○○所貸款項
    ，惟被告3 人仍將系爭4 樓房地過戶至丙○○名下，是被告
    辯稱係因盧志辰未辦得貸款始將系爭4 樓房地過戶至丙○○
    名下乙節亦非可採；以證人林正竹於偵查中之證述，證明系
    爭房屋係由告訴人盧志辰籌資標購之事實；以證人王文龍證
    明係告訴人盧志辰之債權人，自93年底起迄95年1 月間，受
    讓盧志辰於系爭房地之租賃權，顯見盧志辰應為系爭房地之
    實際所有權人；以證人李昌榮、林輝笙於偵查中證稱曾受己○○之託，於系爭4 樓房地從事維修冷氣、水電及搭蓋鐵皮
    屋等工程，佐證告訴人盧志辰應為系爭房地之實際所有權人
    ；以臺北縣三重地政事務所97年8 月29日北縣重地登字第09
    700 12709 號函附土地登記申請書及其附件影本，佐證被告
    甲○曾於91年6 月12日以遺失為由向地政事務所申請補發系
    爭4 樓房地權狀之事實，另有臺北縣三重地政事務所地籍謄
    本等為據。惟訊據被告乙○○、丙○○、甲○均堅決否認有
    上揭犯行，被告乙○○辯稱：伊與盧志辰係共同出資購買系
    爭房地，由伊先以現金48萬元出資，餘款由盧志辰另覓金主
    墊款，於91年間，谷棣向伊表示欲價購系爭4 樓房地，伊乃
    和谷棣約定由谷棣負責清償200 萬元貸款後，將系爭房地移
    轉過去，然事後谷棣並未將銀行貸款轉過去，伊調取資料後
    才知道谷棣將系爭房地過戶給甲○，伊乃寄律師函告知甲○
    系爭房地為伊所有，甲○乃將系爭房地還給伊等語。被告丙○○則稱：系爭房地一開始登記於伊的名下，權狀則放在乙○○處，後來因為伊和谷棣訂約，乃將權狀交給谷棣，之後
    權狀的移轉過程伊並不清楚等語。被告甲○則稱：己○○於
    91年1 月30日與伊簽訂信託契約，叫伊擔任人頭，說房子要
    登記伊的名字，事後給伊3 萬元，伊乃將身分證、印章交給
    己○○，己○○如果有要伊簽名的時候伊就會簽名，伊並未
    與盧志辰接洽過，後來伊收到律師函，隨即拿去問己○○，
    己○○說如果伊害怕的話，就將系爭房地過戶給丙○○，己○○並稱系爭房地的所有權狀不見了，隨後叫己○○的兒子
    盧皇嘉載伊去地政事務所申請補發，伊拿到補發的所有權狀
    後，就拿去給丙○○辦理過戶等語。
四、經查：
  1.證人即辦理系爭房屋移轉登記事宜之代書丁○○證稱：伊曾
    於89 年間就臺北縣三重市○○路○ 段113 巷2 弄2 、3 、4
    樓含增建5 、6 樓法拍系爭房地進行投標墊款，當時是盧志
    辰來找伊，因為他本身沒有錢，所以伊印象比較深刻，法拍
    屋的自備款由他們自己負責，伊是幫他們墊自備款以外的後
    續尾款，林正竹就是伊介紹的本案的代墊款金主，就本案墊
    款事宜的始末，伊比林正竹清楚，因為林正竹只是和伊事務
    所配合的金主。盧志辰的自備款都是找一些他認識的朋友籌
    措，並非他自己就有的，所以伊印象深刻，最常參與的就是
    庭上的乙○○、丙○○。當時拍賣伊們照著地政的資料應該
    是登記給楊榮茂，而且伊確定他是人頭，他也沒有錢，他並
    沒有出資，只是雙方合意找他當人頭。這房地有好幾層樓，
    伊們的墊款作業是等到銀行的貸款下來之後，伊收到銀行的
    貸款就此結案，本件墊款手續結束是在89年6 月19日，也就
    是清償完畢。本案墊款就是林正竹出資，自備款部分是乙○○出資，當時乙○○都會與盧志辰一起到事務所，墊款手續
    的主要文件，伊都是交給委託方有權利的人，就本件來講，
    因為出錢的人是乙○○，所以文件才會在乙○○那裡等情（
    見本院98年5 月19日審判筆錄），證述情節核與卷附臺北縣
    三重地政事務所地籍謄本（95年度他字第8013 號 偵查卷第
    4 至7 頁）、卷附本案系爭房屋墊款明細內容（97年度偵續
    一字第25號偵查卷第36頁）悉相符合，並經交互詰問之檢驗
    ，應屬可信。至公訴意旨所稱證人林正竹於偵查中證稱：系
    爭房屋係由告訴人盧志辰籌資標購之事實乙節，惟證人林正
    竹係證稱：當初係盧均卉找伊，表示盧志辰要借錢標購法拍
    屋，當初約定標得該屋後，應先過戶部分產權予伊太太黃秀
    鳳，等款項清償後再過還給盧志辰，所有過戶事項均為盧均
    卉代辦，當時乙○○有和盧志辰一起到丁○○的代書事務所
    和伊見面，但伊不清楚乙○○有無出資等情（97年度偵續一
    字第48至49頁），顯示證人林正竹僅能指出盧志辰為墊款部
    分之債權人，從未證述被告乙○○並未投入自備款，自無從
    推翻前揭丁○○證詞，而否定被告乙○○曾有上開出資之情
    節。
  2.證人谷棣於偵訊時固一度證稱：系爭房地乙○○兄弟並未一
    起投資，盧志辰亦未告訴伊系爭房地要過戶給誰，待戊○○
    出監後發現系爭房地過戶予丙○○，即要求伊將房屋買回過
    戶給甲○，並與乙○○約定會清償丙○○的房貸，不過當時
    並未約定假如未辦成貸款要將房屋過還給丙○○等情。然其
    於本院審理時則改稱：盧志辰和伊接洽的過程中曾對伊說因
    為本案房屋的2 、3 、4 樓部分在洗掉楊榮茂的增值稅後，
    房屋貸款要請乙○○去辦，所以4 樓部分要給乙○○，伊本
    來覺得奇怪為何乙○○未出錢卻有權利，後來伊才知道當時
    盧志辰有向乙○○拿錢，伊在前述偵訊筆錄做完後，乙○○
    拿銀行匯款條給伊看伊才知道此事，伊先前陳述不一係聽信
    盧志辰的說詞，盧志辰對伊說了好幾個版本等情（本院98
    年5 月19日審判程序），是證人谷棣於偵查中證述之上開情
    節缺乏佐證，且嗣後業已自行推翻，尚難據為認定被告等犯
    行之佐證。
  3.證人谷棣於本院審理時另證稱：伊和丙○○簽訂系爭房地之
    買賣契約係盧志辰所主導，故契約內容、條件盧志辰都知道
    ，依契約內容，伊本要承接系爭房屋之貸款，但因為那時候
    經過銀行評估，貸不出來買賣契約上的金額，戊○○也拿不
    出差額，所以就一直拖著等情（本院98年5 月19 日 審判程
    序），核與被告乙○○上開所辯情節相符，並有證人谷棣與
    被告丙○○簽訂之不動產買賣契約書1 份附卷足憑（見96年
    度偵字第5245號卷第29頁），再觀諸被告乙○○、丙○○於
    上開買賣契約簽訂後，仍繼續攤還貸款本息，此亦有貸款本
    息攤還表1 份在卷可稽（見同上偵卷第19頁），足認系爭房
    地確係因證人谷棣、告訴人盧志辰無法覓得貸款，被告乙○○、丙○○因持續支付貸款利息，乃欲取回系爭房地所有權
    乙事，堪信為真實。
  4.至公訴意旨另依證人谷棣所證系爭房地於得標後均係由告訴
    人盧志辰使用收益，且有重新裝潢該屋，依證人李昌榮、林
    輝笙於偵查中證稱曾受己○○之託，於系爭4 樓房地從事維
    修冷氣、水電及搭蓋鐵皮屋等工程，依證人王文龍證明係告
    訴人盧志辰之債權人，自93年底起迄95年1 月間，受讓盧志
    辰於系爭房地之租賃權，藉此佐證告訴人盧志辰應為系爭房
    地之實際所有權人等節，然告訴人盧志辰、己○○與被告乙○○、丙○○就系爭房、地，先有合作關係，其後陷於產權
    爭議，此為告訴人、被告間並無爭執之事項，是於產權爭議
    期間，雙方對系爭房、地之利用行為，牽涉主、客觀認知及
    各方利害因素之考量，自難遽指為告訴人盧志辰係系爭房地
    實際所有權人之表徵。
  5.告訴人盧志辰固於偵查中指稱：於91年7 月，被告甲○向己○○謊稱系爭房地之權狀遺失，己○○在不知情的情況下，
    指示盧皇嘉陪同被告甲○向地政機關申請補發權狀，於91年
    8 月15日被告乙○○、丙○○、甲○再憑補發之權狀將系爭
    房地移轉登記於丙○○之名下云云，然告訴人盧志辰於前次
    偵訊時乃稱：甲○說權狀不見後，伊也以為不見了，所以就
    請伊弟弟即盧皇嘉帶甲○去補辦權狀遺失云云（見96年偵字
    第5245號卷第5 頁），告訴人盧志辰上開兩次證述，就何人
    指示盧皇嘉陪同甲○補辦系爭權狀之重要事實前後陳述不一
    ，就被告甲○何時辦理補發系爭權狀及過戶予被告丙○○之
    時間，陳述亦有錯誤，其憑信性顯有可疑。被告甲○則稱：
    系爭房屋權狀原在己○○那裡，伊拿律師函給己○○看後，
    己○○說如果怕的話就把上開房地過戶給丙○○，伊去向己○○拿權狀時，有告訴己○○是要把上開房地過戶給丙○○
    ，己○○有同意，並叫盧皇嘉載伊去辦補發手續，伊並不清
    楚他們間的糾紛為何等語（見本院98年4 月21日審判筆錄、
    97年度偵續一字第25號卷第25頁），與告訴人己○○稱係伊
    叫盧皇嘉載甲○去補發權狀等情（見96年度偵字第5245 號
    卷第13頁）互核相符，足認確係告訴人己○○命盧皇嘉陪同
    被告甲○前去補發系爭房地之權狀。從而，告訴人盧志辰、
    己○○固指訴如前，然被告甲○為系爭房地借名登記之人頭
    ，且系爭權狀正本於谷棣、丙○○訂定買賣契約後置放於己○○處之事實，亦為告訴人己○○自承在卷（見同上偵卷第
    4 至第5 頁），則衡情被告甲○為己○○之人頭，對於系爭
    房地之相關產權糾紛並不瞭解，而其將上開律師函交給己○○過目後，己○○並無異議，反命其之子盧皇嘉陪同甲○前
    去辦理權狀補發，己○○對於被告乙○○、丙○○欲取回系
    爭房地所有權，已無從諉為不知，而己○○於被告甲○辦理
    權狀補發後，並未要求被告甲○將補發權狀交給其收執，而
    任由被告甲○處置，更足認己○○對於被告甲○欲將系爭房
    地所有權移轉給被告乙○○、丙○○一事有所認知，其事後
    指稱係被告甲○擅自取走權狀為移轉所有權行為云云，已不
    足採信。
  6.綜據前述，被告乙○○、丙○○取回系爭房、地所有權，應
    具有法律上之依據，被告甲○依乙○○、丙○○之要求，將
    系爭房地移轉登記予丙○○等行為，己○○等人應均能知悉
    ，且未阻止，被告甲○並未有何違背其任務之行為，主觀上
    被告甲○亦非出於為自己不法利益或損害盧志辰、己○○之
    意圖，而與刑法背信罪之構成要件不符。是被告甲○並未構
    成背信罪既已認定如前，公訴意旨認被告乙○○、丙○○為
    共犯並構成背信罪部分，自亦失所附麗。被告乙○○為系爭
    房地之實際所有權人、被告丙○○為系爭房地的名義上所有
    權人，其等嗣後於96年8 月15日再將系爭房地所有權移轉登
    記予訴外人陳碧藩，已屬合法之物權移轉行為，尚難認有何
    意圖為自己不法之所有，而竊佔他人不動產之情事，與刑法
    竊佔罪之構成要件即有未符。
五、綜上所述，本件公訴人暨告訴人等所指各端，均不足以證明
    被告等成立公訴意旨所指之背信、竊佔等犯行，所舉積極證
    據，無從超越合理懷疑而得認定被告等犯罪。告訴人盧志辰
    、己○○於本院準備程序時，除當庭表示和解之意，並另具
    狀表示與被告雙方誤會冰釋，無條件和解，聲請檢察官撤回
    起訴（台灣板橋地方法院檢察署98年3 月25日函所附刑事撤
    回起訴請求狀），揆諸上揭說明，要屬不能證明被告等犯罪
    ，即應依法為被告等無罪之諭知。
據上論斷，應依刑事訴訟法第301條第1項，判決如主文。
本案經檢察官陳姿雯到庭執行職務
中    華    民    國    98    年    6    月    12   日
               刑事第二庭  審判長法  官  王屏夏
                                 法  官  趙義德
                                 法  官  王偉光
上列正本證明與原本無異。
如不服本判決，應於送達後10日內敘明上訴理由，向本院提出上
訴狀，上訴於本院第二審合議庭 (應附繕本) 。其未敘述上訴理
由者，應於上訴期間屆滿後20日內向本院補提理由書「切勿逕送
上級法院」。
                                 書記官  陳宥伶
中    華    民    國    98    年    6     月    12    日


司法院資訊處製作；財團法人民間司法改革基金會備份。
